臺灣高等法院臺中分院刑事判決
111年度上易字第164號

上  訴  人  
即  被  告  施沁宏



選任辯護人  宋範翔律師（法扶律師）
上列上訴人因侵占案件，不服臺灣臺中地方法院109年度易字第1
335號中華民國110年8月24日第一審判決（起訴案號：臺灣臺中
地方檢察署109年度偵字第849號），提起上訴，本院判決如下：
    主  文
原判決撤銷。
施沁宏無罪。
    理  由
一、公訴意旨略以：被告施沁宏原與告訴人徐馨汝之女劉之瑀為
    男女朋友，因劉之瑀先前就讀於國立臺中教育大學音樂學系
    ，於民國105年2月間適逢畢業發表會，需要大量練習，告訴
    人徐馨汝即將其所有平日由劉之瑀使用之YAMAHA三角鋼琴及
    沙發、床組、餐桌椅組、櫥櫃、時鐘、大鏡子等家具，委請
    搬家公司運至被告施沁宏位於臺中市○○區○○路000巷00號供
    劉之瑀使用。惟劉之瑀與被告施沁宏感情生變，且告訴人徐
    馨汝更換住處，經得被告施沁宏父親施金龍同意將前開物品
    暫置於前開處所，而由被告施沁宏持有前開物品。然被告施
    沁宏於不詳時間，竟意圖為自己不法所有，將前開持有之物
    據為己有。於108年1月間，告訴人徐馨汝多次向被告施沁宏
    聯繫欲取回前開物品，被告施沁宏均置之不理，告訴人徐馨
    汝始查悉上情。
二、按犯罪事實應依證據認定之，無證據不得認定犯罪事實；  
    又不能證明被告犯罪者，應諭知無罪之判決，刑事訴訟法第
    154條第2項、第301條第1項分別定有明文。而認定不利於被
    告之事實，須依積極證據，苟積極證據不足為不利於被告事
    實之認定時，即應為有利於被告之認定，更不必有何有利之
    證據；且刑事訴訟法上所謂認定犯罪事實之積極證據，係指
    適合於被告犯罪事實之認定之積極證據而言，雖不以直接證
    據為限，間接證據亦包括在內，然而無論直接或間接證據，
    其為訴訟上之證明，須於通常一般之人均不致有所懷疑，而
    得確信其為真實之程度者，始得據為有罪之認定，倘其證明
    尚未達到此一程度，而有合理之懷疑存在時，自不能以推測
    或擬制之方法，以為有罪裁判之基礎。　
三、公訴意旨認被告施沁宏涉有侵占罪行，係以告訴人徐馨汝及
    證人施金龍之證述、告訴人與施金龍、施宙辰(被告之兄)及
    被告之對話紀錄與錄音譯文、如附表所示之物置放在被告住
    處的照片、存證信函、律師函等為其主要論據。訊據被告堅
    決否認有何犯行，辯稱：我與徐牧妍於105年分手的時候，
    我就叫她把東西都拿走了，而且我也沒有要負保管責任，我
    沒有拿徐牧妍的東西，我沒有侵占等語。經查：
　㈠告訴人徐馨汝有於105年2月間，委請搬家公司自其位於高雄
    之住處搬運如附表所示之物至被告位於臺中市○○區○○路000
    巷00號住所乙節，業據告訴人徐馨汝於偵查中證稱：105年2
    月間，其請搬家公司一位林先生將如附表所之物搬到被告位
    於臺中市太平區建興路的住處，105年底其女兒與被告分手
    時，有先拿回長笛2把，其他的物品，經被告父親表示等其
    搬家安頓好再過去搬；其先聯絡被告父親、哥哥，被告哥哥
    表示跟要與被告聯繫，但被告均不予理會等語，及於原審審
    理時證稱：被告住處有3個房間，第1間是被告的房間，第2
    間是其搬床去放的房間，鋼琴是放在最裡面第3個房間；其
    女兒與被告分手後，有說要去該處搬走家具和鋼琴，然被告
    的父親知道其那時候的房子是租的，就建議等房子買好整理
    好再來搬，那裡可以先借其等放；另外，其曾陪女兒去該處
    拿2支長笛，當時打電話都找不到被告，是被告的哥哥施宙
    宸帶其等去該處，並開門帶其和女兒去他們家，結果被告其
    實是在家，只是一直沒有接電話，且被告宣稱沒有看到長笛
    ，後來他哥哥就幫忙其等四處找，最後是在被告的床頭櫃裡
    面找到；其去拿這2把長笛時，附表所示之物都還在該處等
    語（見偵卷第40至42頁、原審卷第117至124頁），核與證人
    即告訴人之女兒徐牧妍、證人即搬家公司人員林森淵之證述
    情節大致相符，其中：⑴證人徐牧妍於原審審理時證稱：其
    與被告交往之後，曾經把三角鋼琴跟一些家具搬到建興路22
    1巷53號；當時目的是要練琴，就搬到被告家讓其可以在那
    邊練琴；其當時在建興路221巷53號住過2、3個月；該址共
    有3個房間，其跟被告住一間，中間的是放一些雜物，然後
    最裡面那間是放鋼琴；後來在105年9月、10月間與被告分手
    後就回高雄，因為那時候其和媽媽在高雄的房子是租的，被
    告的爸爸說等其家裡都安頓好的話再跟他們講，他會協助其
    等去把鋼琴搬回來；中間的過程，其有先去上開住所拿其的
    二把長笛，但是那時候被告就把長笛藏起來，然後是被告哥
    哥協助其等去被告家的床頭櫃裡面翻出來的，而那時候被告
    哥哥就有說之後要搬東西的話，再跟他聯絡，當時被告也在
    場，且鋼琴也還在該處等語（見原審卷第104至116頁），此
    外，證人徐牧妍並當庭於卷附被告住處之照片中，指出其放
    置鋼琴的地點（即時鐘旁邊的房間，見原審卷第115頁、他
    字卷第18頁），且經原審當庭勘驗比對108年度他字第3590
    號卷第18頁照片（即被告位於建興路221巷53號住處之照片
    ）中所示之時鐘與第21頁照片（即告訴人位於高雄住處之照
    片）中三角鋼琴右上方之半個時鐘照片，證人徐牧妍亦指證
    確認為同一時鐘等情，有證人徐牧妍證述在卷可稽（見原審
    卷第114頁）。⑵證人即搬家公司人員林森淵於原審審理時證
    稱：告訴人徐馨汝有請其搬過家，之前搬過去之前是在高雄
    市福華飯店七賢路那邊搬到楠梓，再從楠梓搬到臺中太平，
    隔天回高雄另外再搬去美術南三路那邊；其有印象從高雄搬
    到臺中太平時，有一台三角鋼琴，在高雄是專門的師傅撤下
    來，上來臺中我們自己組裝。因為在三樓，要叫吊車專門的
    師傅拆下來吊到我們車上，載到臺中太平樓下我們自己就可
    以組裝，到太平時沒有用吊車，因為在在平房一樓，其對三
    角鋼琴的搬遷過程印象很深刻，當時除了三角鋼琴，還有床
    組、類似書櫃、餐桌椅、一個時鐘，剛好搬6.7噸的一車，
    其對時鐘印象深刻，因為那時候搬上來的東西徐馨汝都有指
    定，其搬上來搬大件的；105年2月間從高雄搬告訴人的東西
    至臺中太平區建興路，還有木頭的組椅、一個茶几、一個直
    立式的鏡子；其記得搬的三角鋼琴品牌是YAMAHA，顏色不記
    得，鋼琴搬到太平後有組裝起來，那種東西組裝起來就不能
    再移動，是在進門後有三間房間，在最裡面的那間房間等語
    （見原審卷第229至235頁）；此外，證人林森淵亦當場指證
    其所搬運之物品即為偵卷第18頁照片所示之茶几、單人沙發
    ，及其所搬運的鋼琴即為照片中之YAMAHA三角鋼琴等情（見
    原審卷234至235頁）。由上可知，證人徐牧妍、林森淵就搬
    運至被告上開住處之物品、放置鋼琴位置之證述均與告訴人
    指證相符，且經證人林森淵於原審審理時就所搬遷之物品核
    諸卷內照片加以確認，足證告訴人前開指訴確曾將上開物品
    搬遷至被告前揭住處無訛。
  ㈡再者，證人即被告父親施金龍雖於偵查中證稱：當時被告與
    徐牧妍交往時，徐牧妍應該是有住在太平區建興路的住處；
    其有去過建興路的住處看被告，當時門關著，其沒有看到鋼
    琴等語（見偵卷第72至73頁），惟經檢察官當庭提示偵卷第
    21頁的照片時（即徐牧妍彈三角鋼琴的照片），證人施金龍
    即稱：「（這個鋼琴的所在位置就是建興路的房子？）對。
    」等語（見偵卷第73頁），是由證人施金龍能一眼辨別出告
    訴人所提出之鋼琴照片是放在建興路房子的鋼琴照片，足證
    證人施金龍應有在被告位於建興路之住處見過該台三角鋼琴
    ，故其前開證稱沒有看到鋼琴等語，應係迴護被告之詞，自
    無可採。
  ㈢依告訴人所提出其與被告之兄長施宙宸的LINE對話所示，被
    告兄長施宙宸於1月22日回覆「目前沁宏還在住院休養復健
    ，要拿回鋼琴也是要他本人在台中才有辦法拿。我會幫你轉
    達，但很多事都是累積的，不是一時半刻，為了這件事我們
    全家大吵架（我爸爸也是打電話給施沁宏）」，另於1月25
    日回覆「大姐我是宙宸，你一樣傳給我沒關係」、「有聯絡
    就好」等語，有前開LINE對話記錄翻拍照片附卷可查（見偵
    卷第47、59頁），衡諸經驗法則，倘若告訴人業已取回鋼琴
    等物品，應無須一再聯繫、請託被告及其家人處理此事，而
    被告之兄長亦不會回覆告訴人稱「要拿回鋼琴也是要他本人
    在台中才有辦法拿」等語為是，是依上開LINE對話益徵告訴
    人確實未取回上開其所有之物品。
  ㈣惟按所謂侵占，即俗稱之「監守自盜」，係指行為人意圖為
    自己或第三人不法之所有，而取得在自己持有中之他人之物
    之行為。其持有關係之發生，不論係依法令之規定，或基於
    契約關係，甚至事實行為（如拾得遺失物），均所不問（最
    高法院105年度台上字第2023號判決意旨參照）。亦即侵占
    罪之成立，須以行為人對於被侵占之物係先有合法持有中，
    嗣後始易持有為不法所有之意思而加以侵占為其要件。告訴
    人徐馨汝固自108年1月起，陸續以LINE、存證信函與被告聯
    繫取回附表所示物品之事宜，有上開LINE對話記錄及存證信
    函附卷可稽（見偵卷第23頁、第25至27頁）。惟依下列證據
    顯示被告就附表所示物品並未與告訴人發生「持有關係」，
　　同意告訴人將附表所示物品暫放在被告住處之人為被告之父
    親施金龍，分述如下：
　⒈依告訴人之刑事告訴狀記載：「．．又洽逢告訴人更換住處，
    當時即有將鋼琴及傢俱等物品運回之打算，然因被告父親表
    示可無償供告訴人供放至其安頓好新住處為止。」等語（見
    他卷第3頁）。
　⒉告訴人徐馨汝於偵查中指稱：「（為何要寄存證信函給他〈即
    被告〉的父親？）因為鋼琴及家具是他的父親承諾我放的。
    」等語（見他卷第39頁）；於偵查中具結證稱：「（是何時
    將鋼琴及家具放置在施沁宏的住處？）105年2月左右，2月
    底或3月初。」、「（何時向施沁宏催討返還這些物品？）1
    08年1月。」、「（為何會隔了這麼久才叫施沁宏返還這些
    物品？）105年年底我女兒跟施沁宏分手時，就拿回我們所
    有的長笛2把，其他的我們準備要去搬跟施沁宏的父親聯絡
    ，他父親說等我們搬家安頓好後再過去搬，對方的父親人很
    好。」等語（見他卷第41頁）；及於原審審理時證稱：「被
    告的爸爸知道我們那時候住的房子是租的，我們就是打算要
    看房子，買房子，他的父親就建議我說等我們房子買好之後
    再來搬，他那裡先借我們放沒關係，當時我們非常謝謝他。
    」、「（是否為妳跟施金龍本人講的？）是。」、「（是面
    對面，還是電話？）面對面。」等語（見原審卷第119、120
    頁）。
　⒊證人徐牧妍於原審審理時證稱：「（你們最後決定分手，妳
    當時畢業以後，為何沒有想到要把妳的鋼琴、家具這些東西
    搬回去？）因為那時候我們的房子是租的，然後被告的爸爸
    有說等我們家裡都安頓好的話再跟他們講，他會協助我們去
    把它搬回來。」、「他是跟媽媽講的。」等語（見原審卷第
    108頁）。
　⒋告訴人與被告之父親施金龍間之LINE對話紀錄，亦顯示有「
    施爸爸您好．．因為我房子已經買好了，所以想要把寄放在您
    那多時的鋼琴和一些傢俱搬回高雄了，可否請您安排個時間
    ，讓我請搬家公司去搬？」、「當時放在貴宅的鋼琴與其它
    物件，謝謝施爸爸的好意給與方便，寄放多時。」等語（見
    他卷第47、53頁），核與告訴人前開證述內容相符。
　⒌由上說明，足見告訴人之女兒與被告分手後，告訴人係經被
    告之父親同意而將前開鋼琴等物罝放在被告之住處，惟並未
    經被告同意為其保管，故被告並未與告訴人就上開鋼琴等物
    發生持有關係；即被告對於附表所示物品並未先有合法持有
    關係，自無從進一步有變易持有為所有之侵占行為，尚難以
    侵占罪刑相繩。至被告縱使有擅自處分該等物品之行為，亦
    屬是否構成其他刑事罪名或應否負侵權行為損害賠償責任之
    問題，附此敘明。
四、綜上所述，檢察官所舉之證據所為訴訟上之證明，於通常一
    般人仍有合理之懷疑存在，尚未達於可確信其真實之程度，
    此外復查無其他積極之證據足以證明被告有何公訴人所指之
    侵占犯行，自屬不能證明被告犯罪。原審未為詳查，遽對被
    告論罪科刑，即有未合，被告上訴意旨否認犯行，指摘原判
    決不當，其上訴為有理由，自應由本院將原判決撤銷，並為
    被告無罪之諭知。
據上論斷，應依刑事訴訟法第369條第1項前段、第364條、第301
條第1項，判決如主文。 　　
本案經檢察官鄒千芝提起公訴，檢察官陳佳琳到庭執行職務。
中　　華　　民　　國　　111 　年　　6 　　月　　15　　日
              刑事第一庭　審判長法　官　江德千
                                法　官　高增泓
　　　　  　　　　　　　　　　　法　官　簡源希
以上正本證明與原本無異。　　　　　　　　　　　　　　　　不得上訴。

                                書記官  吳麗琴
　　　　　　　　　　　　　　　　
中　　華　　民　　國　　111 　年　　6 　　月　　15　　日

【附表】
              物品名稱及數量 YAMAHA三角鋼琴1台、單人沙發1張、床組1組、餐桌椅1組、櫥櫃1個、時鐘1個、大鏡子1個。